【裁判字號】    97,交聲,2617
【裁判日期】    971024
【裁判案由】    聲明異議
【裁判全文】
臺灣臺中地方法院交通事件裁定        97年度交聲字第2617號
                                    97年度交聲字第2618號
原處分機關  交通部公路總局臺中區監理所臺中市監理站
異  議  人
即受處分人  甲○○
上列受處分人因違反道路交通管理處罰條例案件，對於交通部公
路總局臺中區監理所臺中市監理站於民國97年9月3日所為之處分
（裁監稽違字第裁61-GE0000000、61-GE0000000號裁決書），聲
明異議，本院裁定如下：
    主    文
原處分撤銷。
甲○○不罰。
    理    由
一、原處分機關係以：車牌號碼ZTP—926號輕型機車於民國97年
    7月5日23時13分許，在臺中市○○路、南屯路口，為臺中市
    警察局第一分局西區派出所以中市警交字第GE0000000號「
    機車後座未戴安全帽」、第GE0000000號「拒絕停車接受稽
    查逃逸」二件違反道路交通管理事件通知單舉發違規，違規
    單通知聯由警方寄達車輛所有人，本站於97年9月3日依異議
    人甲○○函寄之異議狀所陳，以裁監稽違字第裁61-GE00000
    00、61-GE0000000號裁決書，依違反道路交通管理處罰條例
    第三十一條第六項、第六十條第一項，處罰鍰計新臺幣3500
    元並記違規點數一點，裁決書於97年9月3日製開，裁決書送
    達證書郵局尚未執回本站存查，異議人於97年9月18日寄狀
    聲明異議，異議人為受處分人（本案「受處分人」，本站已
    依道路交通管理處罰條例第八十五條第一項之規定轉歸責於
    異議人甲○○），異議人係於97年7月31日提出申訴，經舉
    發機關臺中市警察局第一分局於97年8月13日以中分一交字
    第0970024670號函覆以「警依法舉發應無違誤」，本所係依
    警方舉發之違規事實及函覆裁處等語。
二、本件異議理由則以：車牌號碼ZTP—926號輕型機車登記於鄭
    連丁名下，實際為異議人於90年4月出資委託鄭連丁購買，
    而為異議人專用之機車，而異議人已於97年8月19日於臺中
    市○○路之林新醫院產下一男嬰，以此推斷違規罰單所舉發
    違規時間已懷孕八個月，且異議人因懷孕不便已數月未騎乘
    該車牌號碼ZTP—926號之機車，都放置於自宅華廈B2停車場
    ，而機車購買至今七年多也僅使用一萬公里餘，為附近買菜
    購物使用，且有本華廈采邑NO1大廈管理公司冠全保全公司
    派駐之管理員高連陞可佐證，該車牌號碼ZTP—926號機車違
    規罰單所舉發之當月份都停放在本華廈B2停車場未曾使用，
    該GE0000000、GE0000000舉發單所載遇警攔檢不停加速逃逸
    ，且後座男子未戴安全帽等兩件違規罰單與事實不符，為此
    提出聲明異議。
三、按法院受理交通事件，準用刑事訴訟法之規定，道路交通管
    理處罰條例第八十九條前段定有明文。而按犯罪事實應依證
    據認定，無證據不得認定其犯罪事實；又不能證明被告犯罪
    者，應諭知無罪之判決，刑事訴訟法第一百五十四條第二項
    、第三百零一條第一項分別定有明文。再按認定不利於被告
    之事實，須依積極證據，苟積極證據不足為不利於被告事實
    之認定時，即應為有利於被告之認定，更不必有何有利之證
    據；認定犯罪事實所憑之證據，雖不以直接證據為限，間接
    證據亦包括在內，然而無論直接或間接證據，其為訴訟上之
    證明，須於通常一般之人均不致有所懷疑，而得確信為真實
    之程度者，始得據為有罪之認定，若其關於被告是否犯罪之
    證明未能達此程度，而有合理性懷疑之存在，致使無從形成
    有罪之確信，根據「罪證有疑，利於被告」之證據法則，即
    不得遽為不利於被告之認定（最高法院30年上字第816號、7
    6年台上字第4986號判例參照）。基此，法院於受理違反道
    路交通管理處罰條例案件時，亦應有其適用，易言之，法院
    為事實之認定時，如就原處分機關所認定之行為人違規事實
    仍有合理之懷疑，而無法達到確信行為人確有該當於道路交
    通管理處罰條例各該處罰條文之構成事件事實時，即應依刑
    事訴訟上之待證事實「倘有懷疑，則從被告之利益作解釋」
    之證據法則，對受處分人為有利之認定，合先敘明。
四、本件原處分機關認異議人即受處分人甲○○騎乘車牌號碼ZT
    P—926號輕型機車，於97年7月5日23時13分許，在臺中市○
    ○路與南屯路口，有機器腳踏車附座載人未依規定戴安全帽
    之違規，為臺中市警察局第一分局警員攔查時，機車駕駛人
    不服攔查逕自加速駛離，而有交通勤務警察制止時，拒絕停
    車接受稽查而逃逸之違規事實，應予裁罰，乃依違反道路交
    通管理處罰條例第三十一條第六項、第六十條第一項，共裁
    處異議人罰鍰3500元，並依同條例第六十三條第一項第一款
    規定，記違規點數一點等情，僅係以舉發機關97年8月13日
    中分一交字第0970024670號之函覆內容指稱「警於違規時、
    地見該車後座乘客未戴安全帽，警即使用指揮棒示意攔查，
    惟該車駕駛不服攔查逕自加速駛離，警查核該車顏色、駕駛
    特徵後依道路交管理處罰條例第七條之二第一項第四款予以
    舉發上揭違規情事，警於車牌號碼字首Z為書寫時避免與數
    字2混淆所加註一橫作為區分，況查車籍無字首E或2之車輛
    ，警依法舉發應無違誤」，為其裁處之唯一憑據。惟查：
（一）車牌號碼ZTP—926號輕型機車之登記所有人為鄭連丁，此
      有行車執照影本、臺中市警察局中市警交字第GE0000000
      、GE0000000號舉發違反道路交通管理事件通知單通知聯
      影本各一紙在卷可參，而本件員警逕行舉發，並將上開二
      違規通單送達予車主鄭連丁後，係由異議人具名於97年7
      月31日提出申訴，而原處分機關依該申訴陳述單函查舉發
      機關，經函覆以舉發無誤後，即於97年8月15日以中監中
      字第0970005866號函，在主旨欄將正本受文者甲○○，定
      位為「為鄭連丁君所有輕機車車號ZTP-926交通違規申訴
      者」，亦即原處分機關於舉發機關函覆後，亦未認定違規
      舉發時地之駕駛人即為甲○○，復依上揭函文之說明欄第
      三點中關於「鄭連丁君對本件違規內容填載認有不符事實
      或認舉發不當者，建請提出可供調查之證據…，檢具司法
      狀紙提出聲明異議…」之記載事項觀之，原處分機關於舉
      發機關函復以「…警查核該車顏色、駕駛特徵後…，警依
      法舉發應無違誤」之含糊籠統用語後，亦無法認定駕駛人
      即為異議人，而僅將異議人列為代鄭連丁提出申訴之人。
      據此以觀，原處分機關於97年9月3日所為本件裁監稽違字
      第裁61-GE0000000、61-GE0000000號裁決時，係於無法確
      認違規時地駕駛人誰屬之情形下，單憑異議人單方自陳車
      牌號碼ZTP—926號機車為「…甲○○專用之機車…」等語
      （參原處分機關97年9月3日中監中字第0971000611號函）
      ，即依道路交通管理處罰條例第八十五條第一項之規定，
      轉歸責異議人為受處分人，逕列異議人（異議狀僅自承係
      機車之實際出資人，該車由其專用，且該車於舉發當月份
      均未使用）為受處分人而予以裁處，即不無可議之處，蓋
      依道路交通管理處罰條例第八十五條第一項「本條例之處
      罰，受舉發違反道路交通管理事件之受處罰人，認為受舉
      發之違規行為應歸責他人者，應於舉發違反道路交通管理
      事件通知單應到案日期前，檢附相關證據及應歸責人相關
      證明文件，向處罰機關告知應歸責人，處罰機關應即另行
      通知應歸責人到案依法處理。逾期未依規定辦理者，仍依
      本條例各該違反條款規定處罰。」之規定觀之，道路交通
      管理處罰條例明定處罰駕駛人之違規行為，當然以處罰違
      規時地之車輛駕駛人為限，然而在逕行舉發之部分違規行
      為態樣，實難以確認實際駕駛人，前開條文乃賦予裁處機
      關認定「轉歸責人」之裁量權，惟此裁量權之行使，仍需
      符合一定之要件，在裁罰機關審查後，若仍不能認定實際
      駕駛人誰屬時，仍應以登記之車主為裁罰之對象。亦即所
      謂「應歸責人」，除應由受舉發人（逕行舉發之情形下為
      車輛登記所有人即車主）檢附相關證據，由處罰機關實質
      認定外，尚不能僅依並非車主者之單方自陳，即將之逕列
      為「轉歸責人」，就本件而言，原處分機關僅憑非車主之
      甲○○「為機車之專用人」之單方陳述，且在其並未承認
      於違規時地騎乘機車行經違規路段之情形下，即將甲○○
      轉為「應歸責人」而逕予裁罰，尚有依法不合之處。本院
      因認本件「應歸責人」之審查基準，至少「應歸責人」應
      承認有於違規時地騎乘該機車，僅係否認有何違規行為。
      而若是否為應歸責人仍陷於不明時，即仍應列登記名義人
      之車主為裁罰對象，始符法規範意旨。
（二）再者，本件舉發員警於違規通知單上加註之事項為「後座
      男子未戴安全帽，著白色上衣」，其描述之對象是機車後
      座乘客，而非駕駛人，觀諸卷內現有事證，並無舉發機關
      於97年8月13日中分一交字函中所稱關於「該車顏色」、
      「駕駛特徵」之記載，如何可供查核？又異議人所使用車
      牌號碼ZTP—926號輕型機車之顏色，主體為黑白兩色，參
      諸違規時間為深夜11時許，視線必較白天不佳，舉發員警
      能否在違規駕駛人拒絕攔停加速逃逸之情況下翔實辨識車
      牌號碼？復以，異議人當時懷有八個月之身孕（參異議人
      提出附卷之診斷證明書），所駕機車僅係49CC之輕型機車
      ，有無後座再搭載一男性，遭警攔查後仍能加速逃逸之可
      能？且異議人當時大腹便便的模樣，具有相當程度之可辨
      識度，若異議人果為違規駕駛人，何以舉發員警未在舉發
      單上記載駕駛人為一懷孕女性？且為何不在原處分機關函
      詢舉發過程時，翔實陳述違規駕駛人之特徵，以供原處分
      機關作為裁罰與否之認定？是以，本院認為原處分機關所
      依憑認定異議人即為實際駕駛之人之現有事證，仍有可疑
      之處，舉發單位既未能提出路口監視器所拍攝畫面之翻拍
      照片，舉發員警亦未翔實陳述舉發當時違規駕駛人之身形
      樣貌特徵、騎乘機車之顏色等重要跡證，以供查核其舉發
      之正確性，自無從排除舉發員警有誤認而錯誤舉發或係該
      車牌號碼遭人偽造使用之可能性。
（三）綜上所述，本院認為現有事證，尚不足以認定異議人確實
      為違規駕駛人，此外，復查無其他積極證據足認異議人有
      原處分機關所指之違規事實，本諸刑事訴訟法上「罪疑唯
      輕」之證據原則，自應作對異議人有利之認定，原處分機
      關不察，遽對受處分人為上開裁決，即難認為允當。是以
      ，異議人本件異議為有理由，應由本院將原處分均撤銷，
      改諭知受處分人不罰，以資適法。
五、據上論斷，應依道路交通案件處理辦法第二十條前段，裁定
    如主文。
中    華    民    國    97    年    10    月    24    日
                  交通法庭    法  官  巫淑芳
上正本證明與原本無異。
如不服本裁定，應於送達後五日內，向本院提出抗告狀。
                              書記官  王麗麗
中    華    民    國    97    年    10    月    24    日


司法院資訊處製作；財團法人民間司法改革基金會備份。
